ACORDAO-COMPLETO-2459186

ACÓRDÃO 3004/2021 ATA 5/2021 - SEGUNDA CÂMARA

VISTOS, relatados e discutidos estes embargos de declaração opostos pelo Sr. Daniel de Miranda Henriques Ribeiro Gonçalves em face do Acórdão 9854/2019-TCU-Segunda Câmara, proferido nos autos desta Tomada de Contas Especial instaurada pela Companhia de Desenvolvimento dos Vales do São Francisco e do Parnaíba - Codevasf contra os Srs. Daniel de Miranda Henriques Ribeiro Gonçalves e Nilo Barros Cassiano, Diretores-Presidentes da Cooperativa dos Fruticultores do Vale do Canindé - Cofruvale à época dos fatos, em solidariedade com a Cofruvale, ante a não consecução dos objetivos pactuados no Convênio 7.93.05.0085/00 e as irregularidades na execução financeira dos Convênios 7.93.05.0154/00, 7.93.06.0137/00, 7.93.06.0166/00 e 7.93.06.0223/00.
ACORDAM os Ministros do Tribunal de Contas da União, reunidos em sessão da 2ª Câmara, ante as razões expostas pelo Relator, em:
9.1. com fundamento nos arts. 32, inciso II, e 34 da Lei 8.443/1992, conhecer dos presentes embargos de declaração, para, no mérito, negar-lhes provimento; 
9.2. com fulcro no Enunciado 145 da Súmula da Jurisprudência do Tribunal, retificar, por inexatidão material, o Acórdão 9854/2019-TCU-Segunda Câmara, relativamente aos seus subitens 9.2.2 e 9.2.3; 
9.2.1. no subitem 9.2.2, onde se lê: "Sr. Daniel de Miranda Henriques Ribeiro Gonçalves e Cofruvale:
	Valor Histórico (R$) 
	Data base
	Tipo 

	90,37
	28/06/2006
	Débito

	196,02
	28/06/2006
	Débito

	696,95
	03/08/2006
	Débito

	321,35
	03/08/2006
	Débito

	201,01
	15/09/2006
	Débito

	102,73
	15/09/2006
	Débito

	35,18
	08/03/2007
	Débito

	1.147,47
	20/12/2007
	Débito

	183,72
	10/12/2007
	Débito"

leia-se: "Sr. Daniel de Miranda Henriques Ribeiro Gonçalves e Cofruvale:
	Valor Histórico (R$) 
	Data base
	Tipo

	90,37
	03/08/2006
	Débito

	196,02
	09/08/2006
	Débito

	696,95
	09/08/2006
	Débito

	321,35
	03/08/2006
	Débito

	201,01
	15/09/2006
	Débito

	102,73
	15/09/2006
	Débito

	35,18
	08/03/2007
	Débito

	1.147,47
	20/12/2007
	Débito

	183,72
	10/12/2007
	Débito"

9.2.2. no subitem 9.2.3, onde se lê: "Srs. Daniel de Miranda Henriques Ribeiro Gonçalves e Nilo Barros Cassiano e Construtora Realiza Ltda.:
	Valor Histórico (R$) 
	Data base
	Tipo 

	47.204,30
	1º/2/2007
	Débito"

leia-se: "Srs. Daniel de Miranda Henriques Ribeiro Gonçalves, Nilo Barros Cassiano, Construtora Realiza Ltda. e Cofruvale:
	Valor Histórico (R$) 
	Data base
	Tipo

	43.654,30
	02/01/2008
	Débito

	3.550,00
	03/09/2008
	Débito"

9.3. dar ciência desta Deliberação ao embargante.

Embargos de Declaração opostos em face do Acórdão 9.854/2019  2ª Câmara, proferido em autos de Tomada de Contas Especial.

Segunda Câmara

Companhia de Desenvolvimento dos Vales do São Francisco e do Parnaíba - Codevasf.

3. Embargante: Daniel de Miranda Henriques Ribeiro Gonçalves (XXX.620.056-XX).

13.1. Ministros presentes: Bruno Dantas (Presidente), Aroldo Cedraz e Raimundo Carreiro.
13.2. Ministro-Substituto convocado: Marcos Bemquerer Costa (Relator).
13.3. Ministro-Substituto presente: André Luís de Carvalho.

MARCOS BEMQUERER

Ministro-Substituto Marcos Bemquerer Costa.

Trata-se dos embargos de declaração opostos pelo Sr. Daniel de Miranda Henriques Ribeiro Gonçalves em face do Acórdão 9854/2019-TCU-Segunda Câmara, proferido nos autos desta Tomada de Contas Especial instaurada pela Companhia de Desenvolvimento dos Vales do São Francisco e do Parnaíba - Codevasf contra os Srs. Daniel de Miranda Henriques Ribeiro Gonçalves e Nilo Barros Cassiano, Diretores-Presidentes da Cooperativa dos Fruticultores do Vale do Canindé - Cofruvale à época dos fatos, em solidariedade com a Cofruvale, ante a não consecução dos objetivos pactuados no Convênio 7.93.05.0085/00 e as irregularidades na execução financeira dos Convênios 7.93.05.0154/00, 7.93.06.0137/00, 7.93.06.0166/00 e 7.93.06.0223/00.
2.	Na sessão ordinária do dia 1º/10/2019, esta Câmara decidiu, entre outras medidas, julgar irregulares as contas do Sr. Daniel de Miranda Henriques Ribeiro Gonçalves, condenando-o, solidariamente a outros responsáveis, ao pagamento de débito quantificado no processo, sem aplicação da multa proporcional ao dano do art. 57 da Lei 8.443/1992, em vista da incidência da prescrição da pretensão sancionatória do Tribunal (peça 50) .
3.	Irresignado com essa deliberação, o embargante sustenta haver omissão, contradição e obscuridade no Acórdão precitado (peça 119) .
	É o Relatório.

Daniel de Miranda Henriques Ribeiro Gonçalves, OAB/PI 5.948.

Não atuou.

EMBARGOS DE DECLARAÇÃO. DECISÃO PROFERIDA NOS AUTOS DE TOMADA DE CONTAS ESPECIAL. RAZÕES RECURSAIS INSUFICIENTES PARA ALTERAR O ACÓRDÃO ATACADO. REDISCUSSÃO DE MÉRITO DE QUESTÕES ASSENTADAS POR ESTA CORTE. INADEQUABILIDADE DA VIA RECURSAL ELEITA. CONHECIMENTO DOS DECLARATÓRIOS. NÃO PROVIMENTO. RETIFICAÇÃO DO ACÓRDÃO POR INEXATIDÃO MATERIAL.

TOMADA DE CONTAS ESPECIAL (TCE)

não atuou.

Trata-se dos embargos de declaração opostos pelo Sr. Daniel de Miranda Henriques Ribeiro Gonçalves em face do Acórdão 9854/2019-TCU-Segunda Câmara. 
2.	O decisum vergastado foi proferido nos autos desta Tomada de Contas Especial instaurada pela Companhia de Desenvolvimento dos Vales do São Francisco e do Parnaíba - Codevasf contra os Srs. Daniel de Miranda Henriques Ribeiro Gonçalves e Nilo Barros Cassiano, Diretores-Presidentes da Cooperativa dos Fruticultores do Vale do Canindé - Cofruvale à época dos fatos, em solidariedade com a Cofruvale, ante a não consecução dos objetivos pactuados no Convênio 7.93.05.0085/00 e as irregularidades na execução financeira dos Convênios 7.93.05.0154/00, 7.93.06.0137/00, 7.93.06.0166/00 e 7.93.06.0223/00.
3.	Mediante o Acórdão 9.854/2019, esta Câmara decidiu, em essência: a) promover a extromissão processual da empresa Planacon Planejamento Assessoria de Projetos Técnicos Ltda.; b) julgar irregulares as contas dos Srs. Nilo Barros Cassiano e Daniel de Miranda Henriques Ribeiro Gonçalves, da Cofruvale e da Construtora Realiza Ltda., condenando-os solidariamente ao pagamento das quantias a débito apuradas; e c) aplicar a multa proporcional ao dano prevista no art. 57 da Lei 8.443/1992 ao Sr. Nilo Barros Cassiano e à Cofruvale, sem impor essa apenação aos demais responsáveis, ante a ocorrência da prescrição da pretensão sancionatória do Tribunal. 
4.	Irresignado, o Sr. Daniel de Miranda Henriques Ribeiro Gonçalves opôs Embargos de Declaração, alegando omissão, contradição e obscuridade no decisum (peça 119) .
5.	Em questão preliminar, o recorrente afirma que não houve notificação válida do Acórdão 9854/2019-TCU-Segunda Câmara, porquanto tomou conhecimento da referida decisão em 19/01/2021, quando foi citado por oficial de justiça do Tribunal Regional Federão da 1ª Região (TRF/1) em processo de execução do título formado pelo acórdão ora embargado, tendo o oficial certificado a devolução do mandado em 25/01/2021. Aduz ainda que havia atualizado o endereço do seu escritório na Receita Federal do Brasil desde 2019 e que desconhece o Sr. Antônio José quem assinou o Aviso de Recebimento (AR) , em 27/03/2020 (peça 106) , referente a ofício de notificação desta Corte (peça 97) .
6.	Para comprovar as suas assertivas, o embargante trouxe aos autos cópia de identificação do processo judicial eletrônico 1007358-61.2020.4.01.4000 (peça 120) , que tramita na 4ª Vara Federal de Execução Fiscal da Seção Judiciária do Piauí, em que consta o seu nome no rol de partes executadas e o de outros responsáveis condenados pelo Acórdão 9854/2019-TCU-Segunda Câmara. Também acosta a este processo certidão de cumprimento de mandado de citação na execução judicial precitada (peça 120) , subscrita por oficial de justiça, e, com vistas a provar a atualização do seu endereço, junta cópias dos recibos de entrega, em 2019 e 2020, de declaração de imposto de renda (peças 123 e 124) e de conta de energia elétrica em seu nome, referente ao mês de fevereiro de 2020 (peça 122) . 
7.	Além da preliminar acima, o embargante sustenta contradição entre o item 162 do Relatório que antecede o acórdão atacado e o item 166 do mesmo Relatório, pois o parecer do fiscal da concedente apontaria a não entrega do projeto executivo e o Tribunal teria afirmado, naquele item 162, a regularidade dessa entrega, liberando a responsabilidade da empresa Planacon Planejamento Assessoria de Projetos Técnicos Ltda..
8.	Defende ainda que o Acórdão 9854/2019-TCU-Segunda Câmara foi omisso ao limitar a incidência da prescrição somente à aplicação da multa, sem considerar a hipótese da prescrição do débito e sem levar especialmente em conta a decisão do Supremo Tribunal Federal (STF) no Recurso Extraordinário (RE) 636.886, que indica o prazo cinco anos para que os tribunais de contas concluam suas imputações de débito.
9.	Assevera que o sistema de abastecimento e tratamento de água atingiu a sua finalidade pública, atendendo a população local, e que agiu de boa-fé. Nada obstante, afirma que, no item 191 do Relatório que antecedeu o acórdão embargado, houve o registro de que "não se vislumbra a boa-fé do gestor, especialmente quando se verifica a omissão de dever de corrigir ou mitigar os efeitos das irregularidades apontadas, seja com fulcro no contrato seja com fulcro na lei".
10.	Ao fim do seu arrazoado, o embargante requer sejam conhecidos e providos os aclaratórios, com efeitos infringentes, para corrigir os possíveis vícios e para fins de prequestionamento da matéria.
II
11.	Feito o resumo dos fatos, do iter processual, do julgado e das vergastas dirigidas contra o Acórdão 9854/2019-TCU-Segunda Câmara, passo, em primeira aproximação com o tema, à análise da tempestividade e dos requisitos formais dos embargos exigidos pelas regras legais de regência.
12.	Principio pela questão da suposta invalidade da notificação do acordão vergastado que tem reflexos na admissibilidade do recurso, especialmente para verificar se os embargos são extemporâneos ou não.
13.	Rememora-se que o recorrente afirmou que tomou conhecimento da decisão do TCU no momento em que foi citado no processo de execução do título formado pelo acórdão ora embargado, 19/01/2021, e que seu endereço fora atualizado na Receita Federal do Brasil desde 2019. 
14.	Diante dessa assertiva, necessário revolver, nos autos, as comunicações processuais acerca da notificação do julgado recorrido. 
15.	Em 18/11/2019, a Secretaria de Gestão de Processos - Seproc efetuou pesquisa de endereço do Sr. Daniel de Miranda Henriques Ribeiro Gonçalves na base de dados da Receita Federal do Brasil, indicando a localização do responsável na Rua Heitor Castelo Branco, n. 2.478, sala 2, Centro, CEP 64001-160, Teresina/PI (peça 55) .
16.	Expedido o ofício de notificação de dívida correspondente à referida pesquisa, de 18/11/2019 (peça 60) , obteve-se o resultado de que "não existe o número", conforme registrado no correspondente AR (peça 70) .
17.	Por conseguinte, a Seproc deflagrou nova pesquisa de endereço, consoante Termo acostado à peça 80. Dessa vez, foram reunidas três possíveis localizações e despoletados os ofícios que se seguem: 
a) Rua São Pedro, 3.343, Apt. 102, Cd River Place, Centro, CEP 64.001-260, Teresina/PI (fonte: Tribunal Superior Eleitoral) - Ofício 0208, de 3/2/2020 (peça 95) ; 
b) Rua Félix Pacheco, 2.480, Centro, CEP 64.001-160, Teresina/PI (fonte: Renach) -Ofício 0209, de 3/2/2020 (peça 96) ; e 
c) Rua Des. João Pereira, 120, Bl Amarites, Apt. 403, Cond. São Cristóvão Park-Santa Isabel, CEP 64.053-040, Teresina/PI (fonte: CNE) - Ofício 0210, de 3/2/2020 (peça 97) . 
18.	Os ARs correspondentes aos Ofícios 0208 e 0209 retornaram, respectivamente, com motivos de devolução de que "não existe o número" (peça 109) e de que "mudou-se" (peça 110) . Somente o AR referente ao Ofício 0210 foi recebido, em 27/03/2020, por um subscritor de nome Antônio José (peça 106) .
19.	Ocorre que o embargante, como visto alhures, trouxe ao conhecimento do Tribunal cópia dos recibos de entrega de declaração de imposto de renda de 2019 e 2020 (peças 123 e 124) , em que neles constam o seguinte endereço: Rua Professor Pires Gayoso, n. 610, sala 03, Bairro Noivos, CEP 64.046-350, Teresina/PI. 
20.	Essas declarações foram recebidas pelo Serviço Federal de Processamento de Dados - Serpro em 11/03/2019 e 18/03/2020. Consulta atual efetuada pela minha assessoria (fev. 2021) chegou à mesma localização precitada. Relembre-se ainda que o responsável juntou cópia da conta de energia elétrica em seu nome (ref. fev. de 2020, peça 122) também contemplando esse endereço. 
21.	Pela sequência de fatos acima indicados, infere-se que, entre a primeira e a segunda pesquisa de endereço efetuadas pela Seproc, o responsável ora embargante se mudou, e não recebeu a comunicação processual que o notificaria do acórdão recorrido. 
22.	Diante desse contexto, se põe em questão a declaração de nulidade das notificações e do trânsito em julgado do acórdão ou, de forma mais simples, a devolução do prazo dos embargos, para fins de considerar o recurso tempestivo. 
23.	Entendo que deve ser adotada a última opção (devolução de prazo) , pois, nos termos do que dispõe o Regimento Interno/TCU (art. 171) , "nenhum ato será declarado nulo se do vício não resultar prejuízo para a parte, para o erário, para a apuração dos fatos pelo Tribunal ou para a deliberação adotada". Esse dispositivo regimental está alinhado ao brocardo pas de nullité sans grief (não há nulidade sem prejuízo) . 
24.	Noutras palavras, ao permitir a devolução do prazo recursal para que se considere a apresentação destes embargos tempestiva, afasta-se qualquer prejuízo inicial à defesa do recorrente, que, além de ter os seus embargos examinados no mérito, poderá manejar, se assim quiser, outros recursos cabíveis no caso de insucesso destes declaratórios, tendo em vista a suspensão dos prazos recursais, ex vi do art. 287, § 3º, do RI/TCU. 
25.	Em conclusão acerca da admissibilidade do recurso, reconhecida a tempestividade e tendo em vista que foram invocados os vícios de omissão, contradição e obscuridade na decisão atacada, preenchidos ainda os demais requisitos estabelecidos no art. 34, § 1º, da Lei 8.443/1992, entendo que os aclaratórios devem ser conhecidos.
III
26.	A respeito do mérito recursal, rememora-se que o embargante sustenta contradição entre os itens 162 e 166 do Relatório que antecede o acórdão atacado, pois o parecer do fiscal da concedente apontou a não entrega do projeto executivo e o Tribunal afirmou, naquele item 162, a regularidade dessa entrega, liberando a responsabilidade da empresa Planacon Planejamento Assessoria de Projetos Técnicos Ltda..
27.	Transcreve-se parte do Relatório para melhor compreensão, esclarecendo-se que se trata da análise das alegações de defesa do ora embargante efetuada pela unidade técnica (grifos acrescidos) :
"161. Em síntese, as irregularidades imputadas referem-se à má execução da Estação de Tratamento de Água (ETA) , construção de caixa d'água em dimensões menores, não entrega do projeto executivo, contrapartida não aplicada, pagamento de juros e multas fiscais e juros e tarifas bancárias com recursos dos convênios.
162. Quanto ao projeto executivo, deve aproveitar-lhe a comprovação de entrega dele realizada pela contratada do feito, Planacon, elidindo o débito imputado.
163. Quanto à ETA e à caixa d'água, ressalta-se que sua responsabilização não se fundamentou na omissão de prestação de contas, prestação de contas parcial ou quaisquer falhas formais de prestação de contas, o que tornam impertinentes as alegações sobre essa temática, resultando no afastamento de alegações cujos núcleos se fundamentem nos atos e documentos relativos à prestação de contas. Esse entendimento fundamenta-se na tese de que as alegações relativas a essa temática, no caso concreto, não possuem o condão de elidir ou até mesmo mitigar a gravidade das irregularidades.
164. O fato gerador do dano quanto à ETA e à caixa d'água pode ser considerado ocorrido durante sua gestão, conforme sua alegação de envio de oficio à contratada pela Cofruvale, o que evidencia sua ciência dos fatos e, consequentemente, sustenta sua responsabilização pelos danos causados por esses fatos. Outras alegações que sustentam essa tese é a de que o projeto estava quase todo concluído, quando se desligara da presidência, faltando os acabamentos e detalhes como os solicitados pelo fiscal nos pareceres em 2013 ou, por questões alheias a sua vontade, não se providenciou as alterações necessárias na caixa d'água construída e na ETA, mesmo havendo previsão contratual.
165. Assim, as alegações de que as causas das falhas construtivas na ETA decorreram de fatos externos, tais como: vandalismo, não utilização da obra pela municipalidade, permuta de sistema de fornecimento elétrico, intempéries, dentre outras, ou que foram posteriores a seu desligamento, ou até mesmo após a formalização de aditivo, não se sustentam, face à sua ciência de que havia tais falhas à época de sua gestão, incentivando-o inclusive a notificar à contratada para correções.
166. Além disso, com base nos fatos acima, não merece prosperar o argumento de que toda a obra teria sido executada conforme projeto executivo, que estava em pleno funcionamento e que teria sido atestado pela concedente.
167. Da mesma forma, não merece prosperar que o decurso de 12 anos, entre a execução e a instauração da TCE, teria prejudicado a defesa, pois a ciência das falhas apontadas pela concedente lhe exigia cautela e diligência quanto ao pagamento desses serviços e à produção de documentação probatória de que as obras teriam sido executadas de forma compatível com o projeto e suas especificações e que estavam funcionais. Paralelamente, o responsável deveria envidar seus esforços em fazer cumprir ou exigir o cumprimento do contrato. Todavia não apresentou documentação probatória de que agiu com esse fim.
168. Destaca-se que o cerne de parte da questão é a inutilização da ETA devido à má execução, conforme Parecer 23/2013."
28.	Como se percebe, não há contradição alguma entre os itens 162 e 166 do Relatório que precedeu o acórdão recorrido. O primeiro trata de reconhecer que a Planacon Planejamento Assessoria de Projetos Técnicos Ltda. comprovou a entrega do projeto executivo para qual a empresa havia sido contratada (item 162) . Por sua vez, o segundo cuida de registrar a falta de aderência da execução das obras ao projeto executivo. Não se verifica qualquer incoerência entre os fatos indicados.
29.	Ademais, o objeto de citação da empresa precitada e o acolhimento das suas alegações de defesa ficaram bem frisados no voto que impulsionou o Acórdão 9854/2019-TCU-Segunda Câmara, verbis: 
"11. Preliminarmente, na linha do que sugeriram a unidade técnica e o Parquet, entendo que devem ser acolhidas as alegações de defesa da Planacon Planejamento Assessoria de Projetos Técnicos Ltda..
12. Essa sociedade empresária foi instada a se manifestar no processo pelo recebimento de recursos do Convênio 7.93.05.0085/00, para confecção de um projeto executivo, sem o suposto fornecimento do serviço contratado (peça 11) . Ocorre que consta nos autos cópia do aludido projeto de autoria da Planacon, bem como os comprovantes de sua entrega à Cofruvale e do posterior protocolo junto à Codevasf, conforme atestam os documentos insertos à peça 18, p. 6-113, restando cristalina a insubsistência da irregularidade inicialmente apontada pelo Tribunal. Registre-se ainda que não há notícia nos autos de qualquer impropriedade no projeto. 
13. A toda evidência, a Planacon Planejamento Assessoria de Projetos Técnicos Ltda. deve ser excluída da relação jurídico-processual instaurada por este processo de Tomada de Contas Especial - TCE, haja vista que a ocorrência atribuída à empresa foi afastada."
30.	Como se nota, a alegada contradição não se sustenta.
IV
31.	A outra vergasta defendida pelo embargante refere-se a redarguições quanto à prescrição. Segundo o recorrente, o Acórdão 9854/2019-TCU-Segunda Câmara foi omisso ao limitar a análise da prescrição à aplicação da multa, sem considerar a do débito. Aduziu, nesse contexto, especialmente que o STF indicou, na Repercussão Geral de Tema 899, que os tribunais de contas têm cinco anos para levar a efeito suas imputações de débito.
32.	Reproduzo trecho do voto que conduziu a matéria: 
"37. Esclareço, ainda, em linha de consonância com a unidade técnica e com o MP/TCU, que a aplicação de sanções, e não a imposição do débito que é obrigação de ressarcimento aos cofres públicos, está sujeita à prescrição da pretensão punitiva. Acerca do tema, rememoro que o Plenário desta Corte fixou o entendimento de que o Tribunal está subordinado ao prazo decenal de prescrição indicado no art. 205 do Código Civil, contado a partir do fato gerador, e de que o ato que ordenar a citação, a audiência ou a oitiva da parte interrompe a prescrição, nos termos do art. 202, inciso I, do Código Civil (Acórdão 1441/2016-TCU-Plenário, rel. min. Benjamin Zymler) .
38. Na hipótese deste processo, o ato que determinou a citação dos responsáveis ocorreu em 5/4/2018 (peça 9) . Considerando como referência (fato gerador) as datas de ocorrência dos débitos (v. Relatório precedente) , observa-se que não está decorrido o prazo decenal previsto no Codex em relação a parte dos arrolados e a algumas parcelas do dano ao erário. Por conseguinte, há plena possibilidade de imposição da multa prevista no art. 57 da Lei 8.443/1992 ao Sr. Nilo Barros Cassiano e à Cofruvale, referente à porção do débito solidário (ocorrido no interregno de 05/06 a 3/11/2008) não colhida pela prescrição precitada." (grifos acrescidos) .
33.	Do fragmento acima transcrito, percebe-se que se tratou exclusivamente da prescrição da pretensão punitiva do Tribunal, uma vez que esta Corte defende a imprescritibilidade do débito. Observa-se, ainda, que o voto deixou cristalino que somente a imposição de sanções está sujeita à prescrição, haja vista que o débito se constitui, na essência, em obrigação de ressarcir aos cofres públicos, sem qualquer conexão punitiva. Logo, já se pode antever que não há a alegada omissão em questão. 
34.	Acrescente-se que o acórdão ora recorrido foi apreciado na 2ª Câmara na sessão de 1º/10/2019, ou seja, em data bem anterior à decisão proferida pelo STF no RE 636.886 (Tema 899 da Repercussão Geral) , julgada em 20/4/2020 e publicada no Diário de Justiça Eletrônico em 24/6/2020, o que atesta a impossibilidade fática e jurídica de o TCU levar em consideração, em 2019, decisão da Corte Maior julgada no mérito em momento processual posterior. 
35.	Apesar do desencontro temporal precitado, registro que esta Casa de Contas não tem acolhido a tese de prescrição da pretensão ressarcitória, sob o fundamento de que o decisum do Supremo, no RE de referência, alcança tão somente a fase judicial de execução do título extrajudicial, não atingindo os processos de controle externo em trâmite no TCU. 
36.	Essa interpretação foi inaugurada pelo Acórdão 5236/2020-TCU-Primeira Câmara (rel. min. Benjamin Zymler) e tem sido reproduzida em diversos outros julgados, a exemplo dos seguintes Acórdão 1492/2020-TCU-Plenário (rel. min. Aroldo Cedraz) ; 5.236/2020, 6.084/2020, 6.465/2020, 6.466/2020, e 7.982/2020, rel. min. Benjamin Zymler, todos da 1ª Câmara; e 5.681/2020, 6.350/2020, 8.316/2020, 8.929/2020, 8.940/2020, 8.943/2020, 8.944/2020. 8.945/2020, 8.947/2020, 8.948/20202, rel. min. Augusto Nardes; 6.707/2020 e 6.726/2020, de minha relatoria; e 5.690/2020 e 8.021/2020, rel. min. Aroldo Cedraz, esses da 2ª Câmara.
37.	 Lembro ainda que, no dia 14/08/2020, a Advocacia-Geral da União opôs embargos de declaração à decisão proferida no RE 636.886, com vistas a dirimir dúvidas quanto ao seu alcance. Nesse contexto, entendo que, somente após a apreciação do mérito dos aclaratórios à deliberação adotada no RE 636.886 pelo Supremo, a jurisprudência atual do TCU sobre a matéria de prescrição da pretensão ressarcitória poderá ser revisitada para se amoldar à futura decisão do Pretório Excelso. 
V
38.	Em última vergasta, o recorrente assevera que o sistema de abastecimento e tratamento de água atingiu a sua finalidade pública, atendendo a população local, por isso entende que agiu de boa-fé. Nada obstante, afirma que, no item 191 do Relatório que antecedeu o acórdão embargado, houve o registro de que "não se vislumbra a boa-fé do gestor, especialmente quando se verifica a omissão de dever de corrigir ou mitigar os efeitos das irregularidades apontadas, seja com fulcro no contrato seja com fulcro na lei".
39.	Para melhor esclarecer a questão, reproduzo trecho do voto que encaminhou a responsabilização do embargante:
"24. Outro responsável instado a se manifestar nos autos foi o Sr. Daniel de Miranda Henriques Ribeiro Gonçalves. Esse ex-gestor da Cofruvale foi citado, em síntese, pela (peça 12) : a) não comprovação da boa e regular aplicação dos recursos repassados mediante o Convênio 7.93.05.0085/00, haja vista a impugnação parcial de despesas referentes à ETA e à Caixa d'água; não entrega do projeto executivo (esta ocorrência foi afastada, conforme os itens 11 a 13 supra) ; b) contrapartida não aplicada e pagamento de juros, multas fiscais e tarifas bancárias com recursos dos Convênios 7.93.05.0085/00, 7.93.05.0154/00, 7.93.06.0137/00, 7.93.06.0166/00 e 7.93.06.0223/00.
25. O ex-presidente da Cofruvale redarguiu aos quesitos da citação, em substância, com as seguintes alegações: a) o gestor sucessor (Sr. Nilo Barros Cassiano) não teria preparado e organizado os documentos necessários às prestações de contas dos ajustes; b) comunicou a Construtora Realiza Ltda. sobre as irregularidades na ETA e na caixa d'água; c) o sistema teria funcionado em sua plenitude, porém eventos naturais e a demora da vistoria in loco prejudicaram a resolução dos problemas; d) as obras questionadas foram entregues e serviram integralmente à população; e) o objetivo do Convênio 7.93.05.0085/00 foi totalmente alcançado, conforme atestariam as fotografias anexas. 
26. Sobre a assertiva de que o seu sucessor não teria preparado os documentos referentes às prestações de contas dos ajustes, ressalta-se que as irregularidades atribuídas ao Sr. Daniel de Miranda Henriques Ribeiro Gonçalves não tocam o tema prestação de contas, consoante se depreende das ocorrências discriminadas no item 24 acima.
27. Quanto à afirmação de que comunicou a Construtora Realiza Ltda. acerca das irregularidades na ETA e na caixa d'água, compulsando o mencionado documento inserto à peça 41, p. 34, verifico que se trata de expediente que contém informações genéricas, ou seja, não especifica os defeitos e as correções a serem executadas pela Construtora. 
28. Defende que o sistema teria funcionado em sua plenitude, mas eventos naturais e a demora da vistoria prejudicaram a resolução de pendências. A alegação está desacompanhada de provas, pois não há nos autos qualquer documento a comprovar que as irregularidades decorreram de acasos da natureza ou de qualquer atuação serôdia da fiscalização. Ao revés, os elementos coligidos ao processo indicam a execução irregular de obras, bem como construção de itens de serviços fora das especificações previstas em projeto. 
29. Assere ainda que as obras questionadas serviram integralmente à população e o objetivo do Convênio 7.93.05.0085/00 foi totalmente alcançado, conforme atestariam as fotografias anexas. Essas justificativas se antagonizam ao acervo probatório colhido no curso da fiscalização conduzida pela Codevasf, mediante vistoria in loco.
30. Rememora-se que o tomador de contas, além de registrar irregularidades nas obras (v. itens 21 e 22 acima) , evidenciou, à guisa cristalina, que o objetivo do convênio não atingiu a finalidade a que se destinava, uma vez que o sistema de abastecimento não distribuía água potável à população urbana do município de Capitão Gervásio Oliveira. A água somente poderia ser utilizada para o fim de lavagem de louças e higiene.
31. Quanto ao propósito de demonstrar o alcance do objetivo do Convênio 7.93.05.0085/00 com fotografias anexas à sua defesa, destaco que esta Casa de Contas tem firme jurisprudência sobre o valor probatório estrito das fotos, haja vista que esses elementos, por si sós, são frágeis para atestar a execução de obras, nexo de causalidade entre receitas e despesas incorridas e o cumprimento finalístico do objeto contratado. Cito, por todos, os seguintes Acórdãos: 7.200/2018 (de minha relatoria) e 9.953/2016 (rel. min. subst. André de Carvalho) , ambos da 2ª Câmara. 
32. De mais a mais, reitere-se, há elementos de prova suficientes neste processo que indicam situação fática diversa do que afirmou o ex-gestor.
33. Como se percebe, não devem prosperar as assertivas apresentadas ao Tribunal pelo Sr. Daniel de Miranda Henriques Ribeiro Gonçalves."
40.	Pelos fundamentos gizados no fragmento do voto, nota-se que, além da execução irregular de obras e da construção de itens de serviços fora das especificações previstas em projeto, restou documentalmente provado que o objeto do convênio não cumpriu a sua a finalidade, haja vista que o sistema de abastecimento não distribuía água potável à população urbana do município de Capitão Gervásio Oliveira, podendo ser utilizado somente para serviços gerais de limpeza e higiene.
41.	Por conseguinte, as afirmações do embargante (consecução da finalidade pública da avença com o atendimento à população local) antagonizam-se às provas acostadas aos autos, não devendo prosperar. 
42.	Quanto à alegação de que agiu de boa-fé, em que o recorrente se insurge contra trecho do Relatório que reproduziu instrução da unidade técnica (v. item 38 acima) , novamente não merece guarida a redarguição do embargante. 
43.	No presente caso, restou assentado que o ora defendente não logrou êxito em afastar sua responsabilidade acerca da má execução da Estação de Tratamento de Esgoto, constatação que tem correlação direta com o prejuízo ao erário do qual pretende se desvencilhar, sob a alegação de que estava de boa-fé.
44.	De ressaltar que o magistério jurisprudencial do Tribunal tem entendido que a boa-fé nos processos que tramitam nesta Casa de Contas deve ser expressamente demonstrada, e não presumida, conforme os excertos dos julgados que se seguem (colhidos da ferramenta de pesquisa do Tribunal "Jurisprudência Selecionada") :
Acórdão 4667/2017-TCU-Primeira Câmara (Relator Ministro Bruno Dantas) 
"A boa-fé não pode ser presumida ou acatada a partir de mera alegação, devendo ser demonstrada e comprovada a partir dos elementos que integram os autos, corroborada em contexto fático propício ao reconhecimento dessa condição em favor dos responsáveis."
Acórdão 8928/2015-TCU-Segunda Câmara  (de minha Relatoria) 
"A boa-fé, no âmbito dos processos do TCU, não decorre de presunção legal geral. Deve estar corroborada em contexto fático e de condutas propício ao reconhecimento dessa condição em favor dos responsáveis."
Acórdão 10237/2020-TCU-Segunda Câmara  (Relatora Ministra Ana Arraes) 
"A boa-fé, no âmbito dos processos do TCU, não decorre de presunção legal geral. Deve estar corroborada em contexto fático e de condutas propício ao reconhecimento dessa condição em favor dos responsáveis."
45.	Insubsistentes, portanto, as redarguições do embargante.
VI
46.	Diante desse contexto, percebe-se que, após ser remediada a falha ocorrida na notificação do acordão embargado, as alegadas omissões, contradições e obscuridades não se sustentaram, porquanto são inexistentes, uma vez que todas as questões foram examinadas na deliberação atacada, à guisa cristalina, precisa e simétrica, contando com a indicação dos atos irregulares praticados e com fundamentos lastreados em provas produzidas no processo mediante inspeção in loco.
47.	De mais a mais, depreende-se que o objetivo do irresignado ao manejar os presentes embargos é revolver o mérito do Acórdão 9854/2019-TCU-Segunda Câmara. 
48.	Registro o desacerto da via recursal eleita pelo recorrente para manifestar seu descontentamento contra a deliberação recorrida, haja vista que os declaratórios não se prestam à alteração do mérito das decisões atacadas, pois têm a finalidade de corrigir os defeitos da deliberação, nos termos do que dispõe o art. 34, caput, da Lei 8.443/1992.
49. 	No caso dos autos, o defendente procura fazer valer seu desiderato na via estreita dos embargos de declaração, buscando rediscutir a matéria já assentada por este Colegiado à luz do que seria mais favorável aos seus interesses. Tal desígnio não deve ocorrer por meio da espécie recursal dos aclaratórios para a pretensão de reformar o acórdão combatido.
50. 	Nessa linha tem sido a jurisprudência deste Tribunal (v. g.: Acórdãos 2.635/2015, rel. min. Bruno Dantas, 291/2015, rel. min. Walton Alencar Rodrigues, ambos do Plenário) , bem como do Supremo Tribunal Federal (v. g.: RE 327376/PR, DJ 12/06/2002, AI 423108 AgR-ED/DF, DJ 18/02/2005; AI 455611 AgR-ED/RS, DJ 18/02/2005; AI 488470 AgR-ED/RS, DJ 18/02/2005) . A exemplo, reproduzo trecho de decisão monocrática exarada pelo Ministro Carlos Velloso no RE 327376/DF:
"Não cabe, por outro lado, em sede de embargos de declaração, rediscutir a matéria decidida, para modificar o julgado em sua essência ou substância (...) . Inviável, portanto, o RE, nego-lhe seguimento."
51.	Dessa forma, não há guarida no meio processual escolhido pelo defendente para revisitar o mérito de questões já examinadas pelo Tribunal, cabendo ao irresignado com o teor da deliberação emitida se valer das vias recursais adequadas para provocar a reapreciação da matéria por esta Casa de Contas. 
VII
52.	Por fim, o Ministério Público/TCU, em manifestação regimental no recurso de reconsideração interposto pela Construtora Realiza Ltda. (peça 115) , propôs a correção de inexatidão material na decisão vergastada, acerca de algumas datas base da composição do débito, em benefício dos responsáveis, e da solidariedade em parcela do dano. Estou de acordo com esses ajustes, devendo ser promovida a alteração de ofício do Acórdão 9854/2019-TCU-Segunda Câmara, nos termos sugeridos pelo Parquet. 
	Pelo exposto, voto por que seja adotada a deliberação que ora submeto a este Colegiado.
	
T.C.U., Sala de Sessões, em 2 de março de 2021.
MARCOS BEMQUERER COSTA
						       Relator